【裁判字號】    98,交聲,3288
【裁判日期】    981231
【裁判案由】    違反道路交通管理處罰條例聲明異議
【裁判全文】
臺灣桃園地方法院刑事交通事件裁定    98年度交聲字第3288號
原處分機關  交通部公路總局臺北區監理所
異  議  人
即受處分人  乙○○
上列異議人即受處分人因違反道路交通管理處罰條例案件，對於
交通部公路總局臺北區監理所民國98年10月26日北監營裁字第裁
40-C00000000號違反道路交通管理事件裁決書所為之處分（原舉
發通知單案號：臺北縣政府警察局北縣警交大字第C00000000 號
）聲明異議，本院裁定如下：
    主  文
原處分撤銷。
乙○○不罰。
    理  由
一、聲明異議意旨略以：異議人即受處分人（下稱異議人）乙○
    ○於民國98年9 月19日上午7 時20分許，固有駕駛車牌號碼
    9U-595號營業遊覽大客車，行經臺北縣鶯歌鎮三鶯大橋往三
    峽方向路段，然事後經當時駕駛於其前方之遊覽車司機林進
    欽輾轉告知，有機車駕駛人林彩珠於上揭時、地與遊覽車擦
    撞而受傷一情，其主動聯繫林彩珠，並至警局製作筆錄。本
    件並無車禍現場，亦無監視錄影帶，其僅為肇事嫌疑人，應
    以法院判斷依據為處罰準據，原處分機關遽以裁處罰鍰新台
    幣（下同）6,000 元，並吊銷駕駛執照1 年實有違誤，爰聲
    明異議，請求撤銷原處分等語。
二、原處分意旨略以：異議人於98年9 月19日上午7 時20分許，
    駕駛車牌號碼9U-595號營業遊覽大客車，行經臺北縣鶯歌鎮
    三鶯大橋往三峽方向路段，與被害人林彩珠所騎乘之車牌號
    碼WJS-400 號輕型機車擦撞，致被害人林彩珠人車倒地，並
    受有雙手及左膝、左踝多處擦傷之傷害，詎異議人於肇事後
    ，竟未下車查看被害人之傷勢，旋即駕車離去而有「汽車駕
    駛人駕駛汽車肇事致人受傷而逃逸」之違規情事，經臺北縣
    政府警察局三峽分局警員以異議人違反道路交通管理處罰條
    例第62條第4 項規定掣單舉發。嗣經原處分機關仍認異議人
    有前開違規行為，乃於98年10月26日依道路交通管理處罰條
    例第62條第4 項及違反道路交通管理事件統一裁罰基準表之
    規定，裁處異議人罰鍰6,000 元，並吊銷駕駛執照1 年等語
    。
三、按法院受理交通事件，準用刑事訴訟法之規定，道路交通管
    理處罰條例第89條前段定有明文。次按犯罪事實應依證據認
    定之，無證據不得認定犯罪事實；又不能證明被告犯罪者，
    應諭知無罪之判決，刑事訴訟法第154 條第2 項、第301 條
    第1 項分別有明定。又認定不利於被告之事實，須依積極證
    據，苟積極證據不足為不利於被告事實之認定時，即應為有
    利於被告之認定，更不必有何有利之證據；認定犯罪事實所
    憑之證據，雖不以直接證據為限，間接證據亦包括在內，然
    而無論直接或間接證據，其為訴訟上之證明，須於通常一般
    之人均不致有所懷疑，而得確信為真實之程度者，始得據為
    有罪之認定，若其關於被告是否犯罪之證明未能達此程度，
    而有合理性懷疑之存在，致使無從形成有罪之確信，根據「
    罪證有疑，利於被告」之證據法則，即不得遽為不利於被告
    之認定。最高法院分別著有30年上字第816 號、76年台上字
    第4986號判例可資參照。基此，法院於受理違反道路交通管
    理處罰條例案件時，亦應有其適用。易言之，法院於踐行完
    調查證據之程序後，為事實之認定時，如就原處分機關所認
    定之行為人違規事實仍有合理之懷疑，而無法達到確信行為
    人確有該當於道路交通管理處罰條例各該處罰條文之構成事
    件事實時，即應認待證事實倘有懷疑，則從被告之利益作解
    釋之法則，作對受處分人有利之認定。
四、經查：
  (一)本件異議人於上揭時地，因駕駛車牌號碼9U-595號營業遊覽
    大客車，為警以「汽車駕駛人駕駛汽車肇事致人受傷而逃逸
    」而舉發之事實，固有臺北縣政府警察局三峽分局98年10月
    2 日北縣警交大字第C00000000 號舉發通知單、交通部公路
    總局臺北區監理所北監營裁字第裁40-C00000000號裁決書、
    臺北縣政府警察局道路交通事故初步分析研判表、道路交通
    事故調查卷宗、道路交通事故現場圖、報告表(一)、(二)、調查
    筆錄及照片32張存卷可據。
  (二)惟本件異議人固不否認有於上揭時間，駕駛前述之營業遊覽
    大客車行經臺北縣鶯歌鎮三鶯大橋往三峽方向之路段之事實
    ，惟堅決否認有何肇事逃逸之故意，辯稱：伊不知行經該路
    段時，有無與被害人擦撞，伊駕車轉彎時已盡注意義務，但
    並未看到被害人。被害人係先行與伊前方之遊覽車司機聯絡
    ，經該司機向伊詢問後，伊隨即查看所駕駛之前述遊覽車，
    發現車後有1 道痕跡，但不知是新痕或舊痕，故伊於聯絡被
    害人後，自南部開車北上提供警局比對等語（參本院98年12
    月9 日訊問筆錄）。另證人即舉發員警甲○○於本院訊問時
    具結證稱：本件是被害人林彩珠先報案後，其等立刻赴現場
    蒐證，因到達後發現沒有現場，被害人機車也移到路旁，遂
    依其等到達時之現場狀況拍照，並拍攝被害人車損照片。至
    道路交通事故現場圖是事後重新繪製，筆錄也是事後通知異
    議人前來警局製作。異議人所駕駛之前述遊覽車是事後開到
    派出所拍照並供被害人指認等情明確（參本院98年12月9 日
    訊問筆錄）。則證人僅根據被害人指陳後前往現場拍照，並
    無目睹異議人違規情節一情，堪以認定，又現場業經移動而
    無從逕行蒐證，是異議人究否有此違規行為尚存懷疑。復經
    審度證人於本院訊問時提出之9U-595號營業遊覽大客車行經
    臺北縣鶯歌鎮三鶯大橋往三峽方向路段，所發生之交通事件
    道路交通事故現場圖，警方雖於該圖上記載之肇事經過摘要
    為：「B 車（即被害人駕駛之汽車）稱於上述時、地，沿三
    鶯路往三峽方向行駛，行至事故地點，遭左後來之Ａ車（即
    異議人駕駛之9U-595號營業遊覽大客車）擦撞後倒地受傷。
    」等情，而上開道路交通事故現場圖係事後始繪製乙節，業
    經證人證述如前，堪認上開現場圖繪製時，應係依據被害人
    單方面所述而繪製，且繪製時異議人不在現場之事實。再者
    ，被害人林彩珠固於98年9 月24日調查筆錄中陳稱：其於98
    年9 月19日上午7 時20分許，騎乘車牌號碼WJS-400 號輕型
    機車，在臺北縣鶯歌鎮三鶯大橋三峽端（接近復興路與隆恩
    街口）與營業遊覽大客車發生擦撞，該遊覽車自右後車門擦
    撞其機車左側煞車手把，致其搖晃不穩後，向左倒地滑行，
    其並未看到該遊覽車車牌號碼，但再見到該車即可指認。因
    相關地點之監視器並未拍攝到案發地點，警方另行調閱三鶯
    大橋上橋處及陶博館前路口監視器，始查知駕駛車牌號碼Z5
    -366號紅色遊覽車之駕駛人林進欽，因林進欽自己所駕駛車
    輛查無擦撞痕跡，進而再輾轉查獲當時行經該處之異議人，
    事後異議人將前述遊覽車駛至警局供其指認。車禍後其為免
    妨礙交通而將機車移到路旁。其機車車損為左側車身有小擦
    撞，對方遊覽車右後側有1 道擦痕等語（參證人於98年12月
    9 日當庭提出之台北縣政府警察局三峽分局道路交通事故調
    查卷宗）。是以當日事出突然，被害人對於與之發生擦撞之
    遊覽車並未能詳細記憶，而該日筆錄係事後製作，且係異議
    人檢查所駕駛之前述9U-595號營業遊覽大客車右後側部位確
    有1 道擦痕，並告知被害人後，始行製作該調查筆錄，且距
    事發當日約已4 、5 日，而以人類記憶有其限度，極因受暗
    示、誘導而為與事實未盡相同之認知，在別無可資判別比較
    對象且已知異議人所駕駛之車輛右側有不明擦痕之情境下，
    經警方質以問詢異議人是否為行為人時，被害人僅就殘餘記
    憶或依附既有之線索敷衍應答，非無可能，但與事實是否相
    符，即不無推究餘地。佐諸證人所提供之由臺北縣政府警察
    局三峽分局就本案交通事故照片黏貼表共32張照片中，照片
    編號20號至27號所示，異議人所駕駛之上開車輛，僅右後側
    藍色車體部位有輕微淡薄之擦痕，其餘部位則無明顯擦撞痕
    跡，況上揭擦痕究屬新痕或舊痕，亦無從判定，而該擦痕之
    高度約略80公分許，據被害人陳稱係遭異議人所駕駛車輛擦
    撞其機車手把，觀諸被害人所駕駛之機車手把高度約有95公
    分至105 公分許，兩者即有差距。又機車左後車身、左側車
    前燈、機車前輪上方處皆有擦痕，擦撞痕跡並較異議人所駕
    駛之車輛擦撞情形嚴重。苟異議人車輛係與被害人所騎乘之
    機車擦撞，則以被害人車體受損情形觀之，其擦撞距離應非
    短促接觸，否則異議人之車輛當非僅有照片所示之1 道略呈
    平直、簡短、淡薄而痕跡不顯著之情，況且雙方車輛碰撞跡
    證不明確且無目擊證人及錄影可資佐證，無法據以研判分析
    肇因結果等情，亦有台北縣政府警察局道路交通事故初步分
    析研判表在卷可參。是以依現存卷證資料亦不能排除另有他
    人於上開時、地與被害人所騎乘之機車發生擦撞之可能。則
    證人前揭證述，及與異議人係處於利害關係對立之被害人前
    開所為指陳，自均不得遽為不利被告之認定。是異議人前揭
    不知發生車禍等語所為辯解，亦非子虛。綜上諸情，實難認
    異議人即前述被害人所指與之發生擦撞之行為人，縱異議人
    確為本件交通事件之違規行為人，然其主觀上對於肇事致人
    受傷之事實難謂已有認識，而有肇事逃逸之故意，本院復查
    無其他具體事證足資證明異議人確有肇事逃逸之事實，及其
    主觀上有此故意，自無從認定異議人確有該當於道路交通管
    理處罰條例第62條第4 項規定之違規情事，從而原處分機關
    對於異議人所為之裁罰，即欠缺依據。異議人否認違規，請
    求撤銷原處分，自屬有據。
五、綜上所述，異議人是否即為於前揭時地駕駛上開車輛與被害
    人林彩珠駕駛之機車發生輕微擦撞之行為人，尚有疑義，且
    異議人並不知有何交通事故發生之事實，業如前述，此外，
    復查無其他積極證據足認異議人有何肇事逃逸之違規行為，
    原處分機關僅以被害人林彩珠於警詢時所言，及事後繪製之
    交通事故現場圖、照片等件，遽予裁罰，尚有未合，本件異
    議為有理由，本院自應將原處分撤銷，另諭知異議人不罰，
    以資適法。
據上論斷，依道路交通案件處理辦法第20條前段，裁定如主文。
中    華    民    國    98    年    12    月    31    日
                    交通法庭    法  官  呂美玲
以上正本證明與原本無異。
如不服本裁定，應於裁定送達後5 日內向本院提出抗告狀。
                                書記官  李玉華
中    華    民    國    99    年    1     月    5     日

司法院資訊處製作；財團法人民間司法改革基金會備份。
